臺灣高等法院臺中分院刑事判決　　100年度上更(一)字第115號
上　訴　人　臺灣苗栗地方法院檢察署檢察官
被　　　告　林敬恩
上列上訴人因被告偽造文書案件，不服臺灣苗栗地方法院98年度
訴字第553號中華民國99年1月21日第一審判決（起訴案號：臺灣
苗栗地方法院檢察署98年度調偵字第112號），提起上訴，判決
後，經最高法院發回更審，本院判決如下：
    主  文
上訴駁回。
    理  由
一、公訴意旨略以：被告林敬恩為林碧祥、賴俊儒、林郁恩（林
    碧祥等3人均另經臺灣苗栗地方法院檢察署檢察官為不起訴
    處分確定）共同經營之位於苗栗縣三義鄉勝興村水美26之7
    號「聯群牧場」之現場管理人員，平日負責該牧場所需飼料
    之訂購與收貨工作。緣民國97年4月間，因林碧祥、賴俊儒
    、林郁恩等人欠缺營運資金，且票據信用不足，乃透過常有
    生意往來之雞隻販商張永淦，商請以其妻陳美雲之名義簽發
    支票供林碧祥等人持以交付統一企業股份有限公司（下稱統
    一公司）作為訂購雞飼料貨款支付之用，並約定以「陳美雲
    」作為客戶名稱，而票款則由張永淦向該牧場購買雞隻之應
    付款項中抵償或林碧祥等人以付現或匯款方式償還。詎林敬
    恩明知陳美雲僅提供其名義之支票存款帳戶，代為簽發支票
    ，並未授權或同意他人以其名義簽收貨物，竟基於偽造私文
    書之犯意，自97年4月19日起至同年7月23日止，於附表所示
    日期，分別在附表所示送貨單據上，偽簽陳美雲之署押，並
    將上開送貨單據持交統一公司託運司機，表示係由陳美雲本
    人簽收貨物，足以生損害於陳美雲及統一公司對於物流管理
    稽核之正確性。因認被告林敬恩涉犯刑法第216條、第210條
    行使偽造文書罪嫌等語。
二、證據能力部分：
    按被告以外之人於審判外之言詞或書面陳述，除法律有規定
    者外，不得作為證據，刑事訴訟法第159條固定有明文，惟
    被告以外之人於審判外之陳述，雖不符同法第159條之1至之
    4規定，而經當事人於審判程序同意作為證據，法院審酌該
    言詞陳述或書面陳述作成時之情況，認為適當者，亦得為證
    據；又當事人、代理人或辯護人於法院調查證據時，知有第
    159條第1項不得為證據之情形，而未於言詞辯論終結前聲明
    異議者，視為有前項之同意，同法第159條之5亦定有明文。
    其立法意旨在於傳聞證據未經當事人之反對詰問予以核實，
    原則上先予排除，惟若當事人已放棄詰問或未聲明異議，基
    於證據資料愈豐富，愈有助於真實發現之理念，且強化言詞
    辯論原則，法院自可承認該傳聞證據例外擁有證據能力。經
    查，本判決下列所引用全部卷證資料，均經本院於審理時當
    庭提示而為合法之調查，且檢察官、被告均不爭執其證據能
    力，並經本院審酌前開證據作成或取得之狀況，並無非法或
    不當取證之情事，復查無顯不可信之情況，依上開規定，自
    均有證據能力。
三、按犯罪事實應依證據認定之，無證據不得認定犯罪事實；不
    能證明被告犯罪者，應諭知無罪之判決，刑事訴訟法第154
    條第2項、第301條第1項分別定有明文。又事實之認定，應
    憑證據，如未能發現相當證據，或證據不足以證明，自不能
    以推測或擬制之方法，以為裁判基礎（最高法院40年台上字
    第86號判例參照）。且認定犯罪事實所憑之證據，雖不以直
    接證據為限，間接證據亦包括在內，然而無論直接證據或間
    接證據，其為訴訟上之證明，須於通常一般之人均不致有所
    懷疑，而得確信其為真實之程度者，始得據為有罪之認定，
    倘其證明尚未達到此一程度，而有合理之懷疑存在，無從使
    事實審法院得有罪之確信時，即應由法院為諭知被告無罪之
    判決（最高法院76年台上字第4986號判例參照）。又按告訴
    人之告訴，係以使被告受刑事訴追為目的，是其陳述是否與
    事實相符，仍應調查其他證據以資審認；又被害人之陳述如
    無瑕疵，且就其他方面調查又與事實相符，固足採為科刑之
    基礎，倘其陳述尚有瑕疵，而在未究明前，遽採為論罪科刑
    之根據，即難認為適法（最高法院52年台上字第1300號、61
    年台上字第3099號判例亦可參照）。而刑事訴訟法第161條
    第1項亦規定，檢察官就被告犯罪事實，應負舉證責任，並
    指出證明之方法。因此，檢察官對於起訴之犯罪事實，應負
    提出證據及說服之實質舉證責任。倘其所提出之證據，不足
    為被告有罪之積極證明，或其指出證明之方法，無從說服法
    院以形成被告有罪之心證，基於無罪推定之原則，自應為被
    告無罪判決之諭知（最高法院92年度台上字第128號判例可
    資參照）。再按刑法第210條之偽造文書罪之成立，除須無
    制作權人捏造他人名義制作文書之客觀構成要件之外，於主
    觀上該行為人亦須知悉制作名義權人未予同意而有捏造他人
    名義制作文書之故意存在，始足當之。
四、公訴意旨認被告涉犯行使偽造私文書罪嫌，無非係以被告林
    敬恩之陳述、告訴人陳美雲、證人張永淦、陳彥智（統一公
    司業務員）於警詢、偵查中之證言、附表所示統一公司送貨
    單據、統一公司客戶核帳單明細表及未收清貨款明細表、陳
    美雲之票據信用資訊連結作業查詢資料、陳美雲簽發之支票
    及退票理由單影本等，為其主要論據。
五、訊據被告林敬恩固坦承其於附表所示時間，在附表所示統一
    公司送貨單據上簽署「陳美雲」之事實，惟堅決否認有何行
    使偽造私文書之犯行，辯稱：因「聯群牧場」與張永淦有合
    作關係，伊有問過張永淦可否以陳美雲名義收貨，張永淦說
    沒問題，伊才認為陳美雲有授權，伊無犯罪意圖等語。經查
    ：
  (一)被告係址設於苗栗縣三義鄉勝興村水美26之7號「聯群牧場
    」之現場管理人員，負責該牧場所需飼料之訂購與收貨工作
    ，而該牧場於97年間，因營運資金及飼料訂購問題，與有生
    意往來之雞隻販商張永淦協議，以張永淦之配偶「陳美雲」
    之名義向統一公司訂購雞飼料，並交付陳美雲所簽發之支票
    以支付貨款，而票款則由張永淦向該牧場購買雞隻之應付款
    項中抵償或由該牧場經營者林碧祥以付現或匯款方式償還等
    情，為被告所不爭執，並經證人林碧祥、張永淦於原審審理
    時證述明確（見原審卷第43至48、67至70頁），並有卷附統
    一公司客戶核帳單明細表及未收清貨款明細表可稽（見臺灣
    苗栗地方法院檢察署97年度他字第680號卷第5至8、82至85
    頁），是該部分事實應堪採信。
  (二)證人張永淦於原審審理時雖證稱：統一公司的業務陳彥智及
    林碧祥有跟伊談過客戶名稱用伊太太陳美雲的名字，但伊說
    林碧祥叫料，伊開票就好了，不要刻意用誰的名字，陳彥智
    並沒有告訴伊，客戶名稱是要用伊太太的名字等語（見原審
    卷第66、67頁）；惟其復證稱：伊知道林碧祥這個養雞場叫
    的飼料，是要以伊太太陳美雲的名義叫貨，伊知道這樣就是
    代表伊太太陳美雲是買受人等語（見原審卷第71、72頁），
    是其對於是否同意以其配偶「陳美雲」名義向統一公司訂貨
    乙節，前後之供述顯不一致，其供述之可信度已令人質疑。
    再參以證人陳彥智於警詢、偵查中均證稱：張永淦有打電話
    告訴伊，要送飼料到苗栗縣通霄鎮及三義鄉的兩個雞場，張
    永淦說所購買的飼料的發票，通霄養雞場的購買人寫張永淦
    ，而三義養雞場（即「聯群牧場」）的購買人要寫伊太太陳
    美雲，張永淦平時會大致看一下核帳單，且曾告訴伊與林碧
    祥等人核算金額正確就可以了等語（見臺灣苗栗地方法院檢
    察署97年度他字第680號卷第108、141頁）；按統一公司飼
    料部（臺中）客戶核帳單明細表上既然明載客戶名稱為陳美
    雲（見同署97年度他字第680號卷第5至8頁），足見證人張
    永淦確實應知悉且同意「聯群牧場」以其配偶陳美雲之名義
    向統一公司訂購飼料，其前揭證述：伊沒有同意統一公司訂
    單之客戶名稱要用伊太太陳美雲之名義云云，顯不足採，由
    此亦可佐證證人張永淦之證詞難以遽信。
  (三)又證人張永淦於原審審理時，就被告詰問「我明明有在養雞
    場問你，用你太太的名義出料的時候，會簽收你太太的名字
    ，你說沒有問題、沒有問題，為何你說沒有」時，回稱：如
    果被告有告訴伊，伊會回答，不用刻意簽伊太太的名字，因
    為伊的票已經開出去了，料有沒有到，是他們與統一公司的
    事，伊只要有雞抓，該付的錢有付，其他的事伊不會刻意去
    管，伊不會刻意去講可以簽伊太太的名字等語（見原審卷第
    77頁）；且於檢察官再次向其確認時，則證稱：伊不會刻意
    跟被告說「你去簽我太太的名字，沒有的話，不能下料」等
    語（見原審卷第78頁），是證人張永淦對於被告及檢察官之
    問題並未直接答覆，顯有刻意迴避問題之情形。參以證人張
    永淦與告訴人陳美雲為夫妻關係，而本案亦係因為張永淦同
    意林碧祥等人以陳美雲名義向統一公司訂購飼料，並簽發陳
    美雲之支票用以支付貨款所衍生，其所證述存有避重就輕之
    高度可能，是自難以其憑信性有疑之證詞遽為不利被告之認
    定。
  (四)另參酌證人張永淦與林碧祥等人之合作模式，證人張永淦於
    同意林碧祥等人以「陳美雲」之名義向統一公司訂購飼料後
    ，對於訂購飼料之種類、數量等，均完全由「聯群牧場」自
    行處理，其亦不負責核對貨物與價款，其僅依林碧祥等人告
    知之金額，即開立「陳美雲」名義之支票用以支付貨款，顯
    見其對於「聯群牧場」以其配偶「陳美雲」名義向統一公司
    訂購飼料乙事，應係同意「聯群牧場」全權處理至明，則被
    告辯稱：伊有向張永淦詢問以陳美雲名義出料的時候，會簽
    收陳美雲的名字，張永淦有說沒有問題乙節，並非不足採信
    。況且，證人陳彥智於偵查中供稱：伊公司沒有規定簽收欄
    一定要簽誰的名字，只要收貨的人簽或是當事人有委託代簽
    也可以等語（見臺灣苗栗地方法院檢察署97年度他字第680
    號卷第56頁），倘證人張永淦確實沒有同意被告可以簽署陳
    美雲之名字，被告大可簽署自己名字，亦同樣可達到順利收
    貨之目的，並無在送貨單據上偽簽陳美雲姓名之必要，益見
    被告上開所辯，應非子虛。
  (五)再者，證人即告訴人陳美雲於原審審理時雖證稱：伊先生張
    永淦只告訴伊要借票給林碧祥，沒有說要用伊的名字購買飼
    料，也沒有問伊是否同意可以在統一公司的出貨傳票或秤量
    傳票簽伊的名字，而關於伊先生張永淦與林碧祥等人合作的
    內容，伊不清楚，伊只知道林碧祥他們養雞，伊先生會去抓
    雞，伊先生會告訴伊要開多少票、多少錢而已，其他的都是
    伊先生在處理等語（見原審卷第91、93、94、96頁），惟其
    既自承張永淦與林碧祥等人所協議之合作模式，其並不清楚
    ，均是由張永淦處理，則證人張永淦縱未向其徵詢是否同意
    以其名義簽收貨物，亦不足以證明張永淦未曾同意被告可以
    其配偶陳美雲之名義簽收，是告訴人前開所述，亦難作為不
    利被告認定之依據。
  (六)又本件被告雖未親自獲得陳美雲之同意或授權，惟因證人張
    永淦與告訴人陳美雲為夫妻，關係親密，且證人張永淦又同
    意以其配偶名義訂購飼料，並確實有取得陳美雲名義發簽之
    支票用以支付飼料之價款，是被告辯稱：其主觀上認為證人
    張永淦已取得告訴人陳美雲之同意，故而在送貨單據上書寫
    「陳美雲」之姓名乙節，亦非不可採信。
  (七)綜上所述，被告辯稱：伊有問過張永淦可否以其配偶陳美雲
    名義收貨，張永淦說沒問題等語，應非子虛，其雖以「陳美
    雲」之名義在送貨單據上簽名，惟其主觀上認為證人張永淦
    業已取得陳美雲同意，自難認其具有捏造他人名義製作文書
    之犯意。公訴意旨所舉之證據與所指出之證明方法尚未足使
    本院確信被告有行使偽造私文書等犯行，而仍有合理之懷疑
    。此外，復查無其他積極證據足資證明被告有何行使偽造私
    文書之犯行，揆諸首揭規定及說明，不能證明被告犯罪，依
    法應諭知無罪之判決。
六、原審審理後，認被告上開犯罪不能證明，而為被告無罪判決
    之諭知，並無違誤。檢察官上訴意旨略稱：在送貨單上簽收
    應承擔貨物簽收人之責任，被告在送貨單上偽簽「陳美雲」
    之姓名，係為規避其應承擔貨物簽收人之責任等語。惟查，
    證人張永淦已同意「聯群牧場」以其配偶陳美雲名義向統一
    公司訂購飼料，而陳美雲對張永淦與林碧祥等人協議之合作
    模式並不清楚，被告雖未親自獲得陳美雲之同意或授權，惟
    因張永淦既同意以其配偶名義訂購飼料，並確實取得「陳美
    雲」名義簽發支票支付飼料之價款，衡情被告主觀上認張永
    淦已取得陳美雲同意，自難認被告有冒名偽造私文書之犯意
    ，已如前述，檢察官上訴意旨，仍執前詞指摘原判決不當，
    其上訴為無理由，應予駁回。
據上論斷，應依刑事訴訟法第368條，判決如主文。
本案經檢察官謝岳錦到庭執行職務。
中    華    民    國   100    年    9     月     6    日
            刑事第五庭  審判長法  官  趙  春  碧
                              法  官  賴  恭  利
                              法  官  卓  進  仕
以上正本證明與原本無異。
如不服本判決應於收受送達後10日內向本院提出上訴書狀，其未
敘述上訴理由者，並得於提起上訴後10日內向本院補提理由書狀
（均須按他造當事人之人數附繕本）「切勿逕送上級法院」。
                              書記官  郭  振  祥
中    華    民    國   100    年    9     月     6    日
附表：
 ┌──┬──────┬────────────────┬─────────┐
 │編號│  簽收日期  │          偽造送貨單據          │     偽造署押     │
 ├──┼──────┼────────────────┼─────────┤
 │  1 │97年4月19日 │統一企業公司台中廠秤量傳票      │「陳美雲」簽名1枚 │
 │    │            │（No005742）                    │                  │
 ├──┼──────┼────────────────┼─────────┤
 │  2 │97年4月19日 │統一企業公司台中廠秤量傳票      │「陳美雲」簽名1枚 │
 │    │            │（No005753）                    │                  │
 ├──┼──────┼────────────────┼─────────┤
 │  3 │97年4月25日 │統一企業公司台中廠秤量傳票      │「陳美雲」簽名1枚 │
 │    │            │（No007308）                    │                  │
 ├──┼──────┼────────────────┼─────────┤
 │  4 │97年4月25日 │統一企業公司台中廠秤量傳票      │「陳美雲」簽名1枚 │
 │    │            │（No007296）                    │                  │
 ├──┼──────┼────────────────┼─────────┤
 │  5 │97年4月25日 │統一企業公司台中廠秤量傳票      │「陳美雲」簽名1枚 │
 │    │            │（No007300）                    │                  │
 ├──┼──────┼────────────────┼─────────┤
 │  6 │97年4月30日 │統一企業公司台中廠秤量傳票      │「陳美雲」簽名1枚 │
 │    │            │（No007520）                    │                  │
 ├──┼──────┼────────────────┼─────────┤
 │  7 │97年4月30日 │統一企業公司台中廠秤量傳票      │「陳美雲」簽名1枚 │
 │    │            │（No007522）                    │                  │
 ├──┼──────┼────────────────┼─────────┤
 │  8 │97年4月30日 │統一企業公司台中廠秤量傳票      │「陳美雲」簽名1枚 │
 │    │            │（No007523）                    │                  │
 ├──┼──────┼────────────────┼─────────┤
 │  9 │97年5月10日 │統一企業股份有限公司公司出貨傳票│「陳美雲」簽名1枚 │
 │    │            │（00000000Z0014）               │                  │
 ├──┼──────┼────────────────┼─────────┤
 │ 10 │97年5月10日 │統一企業公司台中廠秤量傳票      │「陳美雲」簽名1枚 │
 │    │            │（00000000Z0029）               │                  │
 ├──┼──────┼────────────────┼─────────┤
 │ 11 │97年5月23日 │統一企業公司台中廠秤量傳票      │「陳美雲」簽名1枚 │
 │    │            │（No009728）                    │                  │
 ├──┼──────┼────────────────┼─────────┤
 │ 12 │97年5月30日 │統一企業公司台中廠秤量傳票      │「陳美雲」簽名1枚 │
 │    │            │（No010842）                    │                  │
 ├──┼──────┼────────────────┼─────────┤
 │ 13 │97年5月30日 │統一企業公司台中廠秤量傳票      │「陳美雲」簽名1枚 │
 │    │            │（No010843）                    │                  │
 ├──┼──────┼────────────────┼─────────┤
 │ 14 │97年5月30日 │統一企業公司台中廠秤量傳票      │「陳美雲」簽名1枚 │
 │    │            │（No010836）                    │                  │
 ├──┼──────┼────────────────┼─────────┤
 │ 15 │97年6月3日  │統一企業公司台中廠秤量傳票      │「陳美雲」簽名1枚 │
 │    │            │（No010445）                    │                  │
 ├──┼──────┼────────────────┼─────────┤
 │ 16 │97年6月3日  │統一企業公司台中廠秤量傳票      │「陳美雲」簽名1枚 │
 │    │            │（No010450）                    │                  │
 ├──┼──────┼────────────────┼─────────┤
 │ 17 │97年6月13日 │統一企業公司台中廠秤量傳票      │「陳美雲」簽名1枚 │
 │    │            │（No010315）                    │                  │
 ├──┼──────┼────────────────┼─────────┤
 │ 18 │97年6月13日 │統一企業公司台中廠秤量傳票      │「陳美雲」簽名1枚 │
 │    │            │（No010320）                    │                  │
 ├──┼──────┼────────────────┼─────────┤
 │ 19 │97年6月14日 │統一企業股份有限公司公司出貨傳票│「陳美雲」簽名1枚 │
 │    │            │（0000000-0）                   │                  │
 ├──┼──────┼────────────────┼─────────┤
 │ 20 │97年6月16日 │統一企業公司台中廠秤量傳票      │「陳美雲」簽名1枚 │
 │    │            │（No009059）                    │                  │
 ├──┼──────┼────────────────┼─────────┤
 │ 21 │97年6月16日 │統一企業公司台中廠秤量傳票      │「陳美雲」簽名1枚 │
 │    │            │（No009004）                    │                  │
 ├──┼──────┼────────────────┼─────────┤
 │ 22 │97年6月24日 │統一企業公司台中廠秤量傳票      │「陳美雲」簽名1枚 │
 │    │            │（No011133）                    │                  │
 ├──┼──────┼────────────────┼─────────┤
 │ 23 │97年6月24日 │統一企業公司台中廠秤量傳票      │「陳美雲」簽名1枚 │
 │    │            │（No011161）                    │                  │
 ├──┼──────┼────────────────┼─────────┤
 │ 24 │97年7月4日  │統一企業公司台中廠秤量傳票      │「陳美雲」簽名1枚 │
 │    │            │（No011759）                    │                  │
 ├──┼──────┼────────────────┼─────────┤
 │ 25 │97年7月4日  │統一企業公司台中廠秤量傳票      │「陳美雲」簽名1枚 │
 │    │            │（No011756）                    │                  │
 ├──┼──────┼────────────────┼─────────┤
 │ 26 │97年7月4日  │統一企業公司台中廠秤量傳票      │「陳美雲」簽名1枚 │
 │    │            │（No011765）                    │                  │
 ├──┼──────┼────────────────┼─────────┤
 │ 27 │97年7月12日 │統一企業公司台中廠秤量傳票      │「陳美雲」簽名1枚 │
 │    │            │（No004277）                    │                  │
 ├──┼──────┼────────────────┼─────────┤
 │ 28 │97年7月12日 │統一企業公司台中廠秤量傳票      │「陳美雲」簽名1枚 │
 │    │            │（No004284）                    │                  │
 ├──┼──────┼────────────────┼─────────┤
 │ 29 │97年7月12日 │統一企業公司台中廠秤量傳票      │「陳美雲」簽名1枚 │
 │    │            │（No004289）                    │                  │
 ├──┼──────┼────────────────┼─────────┤
 │ 30 │97年7月17日 │統一企業公司台中廠秤量傳票      │「陳美雲」簽名1枚 │
 │    │            │（No004609）                    │                  │
 ├──┼──────┼────────────────┼─────────┤
 │ 31 │97年7月17日 │統一企業公司台中廠秤量傳票      │「陳美雲」簽名1枚 │
 │    │            │（No004607）                    │                  │
 ├──┼──────┼────────────────┼─────────┤
 │ 32 │97年7月17日 │統一企業公司台中廠秤量傳票      │「陳美雲」簽名1枚 │
 │    │            │（No004605）                    │                  │
 ├──┼──────┼────────────────┼─────────┤
 │ 33 │97年7月23日 │統一企業公司台中廠秤量傳票      │「陳美雲」簽名1枚 │
 │    │            │（No003112）                    │                  │
 └──┴──────┴────────────────┴─────────┘